【裁判字號】    97,訴,5405
【裁判日期】    980624
【裁判案由】    排除侵害等
【裁判全文】
臺灣臺北地方法院民事判決              97年度訴字第5405號
原      告  甲○○
訴訟代理人  王耀星律師
被      告  乙○○
訴訟代理人  徐履冰律師
            呂昱德律師
上列當事人間排除侵害事件，本院於民國98年6月3日言詞辯論終
結，判決如下：
    主      文
原告之訴及假執行之聲請均駁回。
訴訟費用由原告負擔。
    事實及理由
一、原告主張：原告前於民國92年10月15日經由本院民事執行處
    公開拍賣方式，買受訴外人僑泰建設股份有限公司（下稱僑
    泰公司）位於臺北市○○區○○路397巷7弄41、43、45、47
    、49、51號門牌房屋地下三層編號第56號之停車位（建號：
    1972，即大直傑座大樓地下三樓編號為56的停車位，下稱系
    爭停車位），並於92年11月7 日完成土地及建物所有權移轉
    登記，及經本院民事執行處執行點交在案。詎料，被告無端
    主張其合法擁有系爭停車位，數年來即持續無權占有系爭停
    車位迄今，原告爰依民法第767 條之規定向被告為請求。又
    系爭停車位已經點交予原告，原告已取得系爭停車位之占有
    ，故原告亦得依民法第962 條之規定，請求被告返還系爭停
    車位及排除被告對系爭停車位之侵害等語。並聲明：(一)被告
    應返還原告系爭停車位，並不得有妨礙原告利用系爭停車位
    之行為。(二)原告願供擔保請准宣告假執行。
二、被告則以：本院民事執行處係拍賣僑泰公司於臺北市○○區
    ○○路397巷7弄41、43、45、47、49、51號門牌房屋地下三
    層（建號：臺北市○○區○○段3 小段1972號）之應有部分
    4/165 ，而非就特定、具體停車位為查封、拍賣，且法院之
    點交，僅係排除占有之事實行為，並不會發生物權得、喪、
    變更之法律效果，是原告不得以法院點交行為，而主張取得
    系爭停車位之所有權。又訴外人即被告之妻吳致業係於79年
    10月30日與僑泰公司簽訂預訂房屋 /土地買賣合約書，買受
    坐落於原臺北市○○段○ ○段620、623、624、624-2等地號
    土地上興建鋼筋混凝土構造，地下3 層，地上9-15層之大直
    傑座大樓編號A2之11樓房屋乙戶，面積249.42平方公尺（75
    .45 坪）及其土地應有部分，暨系爭停車位，約11坪，總計
    約86.45坪。嗣於82年4 月間，吳致業將前開預定房屋/土地
    買賣合約書所享有之權利、義務全部讓售予被告，吳致業並
    與被告一同向僑泰公司辦理更名手續，由被告成為前開預定
    房屋/土地買賣合約書之買受人，繼受前開預定房屋/土地買
    賣合約書一切權利義務法律關係，僑泰公司嗣於82年12月2
    日移轉登記前開1972號建物所有權，應有部分：2/165（即
    相當於1 個平面車位之建物持分）予被告，被告並一直使用
    系爭停車位，有大樓管理委員會所發之停車證且依規定繳交
    停車管理費迄今，是被告並非無權占有。至於民法第962 條
    所謂占有人，必就占有物有實際上之管理力者，始足當之，
    然原告無法舉證其對於系爭停車位有管領力，且原告既自承
    系爭停車位由被告占有，原告對系爭停車位即無管領力，自
    無從依該條之規定向被告請求。況原告此部分之請求亦已罹
    於1 年消滅時效。故原告之主張為無理由等語，資為抗辯。
    並聲明：(一)原告之訴駁回。(二)如受不利益判決，願供擔保請
    准免為假執行。
三、兩造不爭執之事實：
  (一)僑泰公司於82年間興建完成坐落臺北市○○區○○路3 小段
    第620 地號土地（下稱系爭土地）上，門牌號碼：臺北市○
    ○路397巷7弄41、43、45、47、49、51等房屋暨其地下室，
    名稱為「大直傑座大樓」（下稱系爭建物）。
  (二)系爭建物地下3 層，係規劃作為停車空間，並經地政機關編
    為：臺北市○○區○○段3 小段第1972號獨立建號（下稱系
    爭地下停車場），總面積2950.03平方公尺。
  (三)被告於82年12月2日取得坐落於臺北市○○路397巷7 弄47號
    11樓房屋及系爭土地應有部分128/10,000、系爭地下停車場
    應有部分2/165（即相當於一個平面車位之建物持分）。
  (四)原告與訴外人張秀華、林碧英、張振盛，以及張德昌共同委
    託林麗鳳，於92年10月15日經本院民事執行處拍賣程序，買
    受系爭土地應有部分10/10,000 、系爭地下停車場應有部分
    20/165，拍賣公告記載使用情形為：「點交否：點交。抵押
    權拍定後塗銷。建號1972係地下停車場。債務人擁有平面車
    位10個。」經本院於92年10月22日核發移轉證明書予上開人
    等。系爭地下停車場應有部分4/165，於92年11月7日登記為
    原告所有。本院民事執行處法官於92年11月7日將編號26、2
    8、29、30、31、38、45、56、60、74 停車位點交予林麗鳳
    。
四、原告主張其經由本院民事執行處公開拍賣方式，買受並取得
    系爭停車位，遭被告無權占有，爰依民法第767條、第962條
    之規定，請求被告返還系爭停車位及排除被告對系爭停車位
    之侵害等語，為被告所否認，並以前揭情詞置辯。是本件兩
    造爭點厥為：原告是否取得系爭停車位之所有權或占有？被
    告是否為無權占有？茲論述如下：
  (一)按區分所有建物之共同部分，依土地登記規則第81條第1 款
    規定，同一建物所屬各種共用部分，除法令另有規定外，應
    依各區分所有權人使用情形，分別合併，另編建號，單獨登
    記為各相關區分所有權人共有。但部分區分所有權人不需使
    用該共同部分者，得予除外，至於地下層或屋頂突出物等，
    如非屬共同部分，並已由戶政機關編列門牌或核發其所在地
    址證明時，得依土地登記規則第82條第1 項規定，視同一般
    區分所有建物，申請單獨編列建號，辦理建物所有權第一次
    登記，是公寓大廈之地下層「停車空間」之登記方式，常見
    者有二：1.與其他公共設施（例如屋頂突出物、騎樓等）共
    同編列同一建號者。2.僅就地下室停車位部分獨立編列建號
    而不與其他公共設施編列同一建號者；前述第一種地下室停
    車位，因將區分所有建物全部之公共設施（含停車空間）編
    列同一建號，屬公寓大廈之共用部分，則區分所有權人縱未
    購買停車位者，因持有公共設施應有部分，而應有部分係抽
    象存在於全部共有物上，故其應有部分亦及於停車空間。至
    於第二種地下室停車位，倘區分所有權人不需停車位，即不
    需購買該地下室共同使用部分（停車空間）之應有部分；反
    之，購買者，即得取得該地下室停車空間之應有部分。查系
    爭建物地下3 層，係規劃作為停車空間，並經地政機關編為
    ：臺北市○○區○○段3小段第1972號獨立建號，總面積295
    0.03平方公尺之事實，有系爭地下停車場建物登記謄本（見
    本院89年度執全字第2771 號卷，下稱執全卷，第6頁）附卷
    可稽，則系爭地下停車場空間即屬上開第2.種方式辦理登記
    ，應屬無疑。又原告與張秀華、林碧英、張振盛，以及張德
    昌共同委託林麗鳳，於92年10月15日經本院民事執行處拍賣
    程序，買受系爭土地應有部分10/10,000 、系爭地下停車場
    應有部分20/165，經本院於92年10月22日核發移轉證明書予
    上開人等。系爭地下停車場應有部分4/165，於92年11月7日
    登記為原告所有之事實，業經本院調閱執行債務人僑泰公司
    強制執行卷宗（案號分別為：本院89年度執全字第2771號、
    90年度執字第11931號、92年度執字第23217號，經本院擷取
    與系爭地下停車場相關部分影印後，上開3 卷影印卷外放卷
    後）查閱屬實，此亦為兩造所不爭執，是原告自取得系爭地
    下停車場之應有部分4/165。另被告於82年12月2日取得系爭
    地下停車場應有部分2/165 （即相當於一個平面車位之建物
    持分）之事實，有被告系爭地下停車場建物登記謄本（見本
    院97年度北調字第180 號卷，下稱北調卷，第58頁）在卷足
    憑，堪認兩造均為系爭地下停車場之共有人。
  (二)次按各共有人按其應有部分，對於共有物之全部，有使用、
    收益之權；共有物，除契約另有訂定外，由共有人共同管理
    之，民法第818條、第820條第1 項定有明文。又契約固須當
    事人互相表示意思一致始能成立，但所謂互相表示意思一致
    ，不限於當事人直接為之，其經第三人為媒介而將當事人互
    為之意思表示從中傳達而獲致意思表示一致者，仍不得謂契
    約未成立。公寓大廈之買賣，建商與各承購戶分別約定，該
    公寓大廈之共用部分或其基地之空地由特定共有人使用者，
    除別有規定外，應認共有人間已合意成立分管契約。又倘共
    有人已按分管契約占有共有物之特定部分，他共有人嗣後將
    其應有部分讓與第三人，除有特別情事外，其受讓人對於分
    管契約之存在，通常即有可得而知之情形，而應受分管契約
    之拘束。查系爭建物為僑泰公司於82年間興建完成之事實，
    為兩造所不爭執。又僑泰公司於出售系爭建物時，就系爭地
    下停車場之停車位予以特定並編定號碼，並就特定停車位之
    應有部分之所有權及使用權，另行出售予特定之承購戶之事
    實，有被告提出其妻吳致業於79年10月30日與僑泰公司簽訂
    預訂房屋/土地買賣合約書及後附B3F平面圖（見北調卷第34
    頁至第53頁）在卷足憑，此亦符合一般預售屋買賣交易情形
    ，是堪認僑泰公司有與各承購戶分別約定，就系爭地下停車
    場內特定車停位由特定共有人使用之情，而應認共有人間已
    合意成立分管契約，原告受讓系爭停車位，且此屬通常即有
    可得而知之情，自亦應拘束原告。
  (三)第查，被告抗辯其妻吳致業於79年10月30日與僑泰公司簽訂
    預訂房屋 /土地買賣合約書，買受系爭土地上興建之鋼筋混
    凝土構造，地下3 層，地上9-15層之大直傑座大樓編號A2之
    11樓房屋乙戶，面積249.42 平方公尺（75.45坪）及系爭土
    地應有部分，暨系爭停車位，約11坪，總計約86.45 坪；嗣
    於82年4月間，吳致業將前開預定房屋/土地買賣合約書所享
    有之權利、義務全部讓售予被告，吳致業並與被告一同向僑
    泰公司辦理更名手續，由被告成為前開預定房屋 /土地買賣
    合約書之買受人，繼受前開預定房屋 /土地買賣合約書一切
    權利義務法律關係，僑泰公司嗣於82年12月2 日移轉登記前
    開1972號建物所有權，應有部分：2/165（即相當於1個平面
    車位之建物持分）予被告之事實，業據被告提出吳致業於79
    年10月30日與僑泰公司簽訂預訂房屋 /土地買賣合約書、吳
    致業將前開預定房屋 /土地買賣合約書所享有之權利、義務
    全部讓售予被告之更改戶名切結書，系爭地下停車場建物登
    記謄本（見北調卷第34頁至第58頁）附卷足考，是被告抗辯
    其並非無權占有系爭車位，非謂子虛。原告雖以吳致業於79
    年10月30日與僑泰公司簽訂預訂房屋 /土地買賣合約書有關
    地下3 樓圖面上之用印者與右邊的文字用印者不同，而否認
    上開合約書之形式上真正（見本院卷第41頁）。惟觀之上開
    合約書地下3 樓圖面之印文為「吳致業」，而右側「本戶選
    訂B3/56 號車位壹位」上之印文與圖面上之「吳致業」相符
    ，另一印文「林榮發」，乃吳致業於79年10月30日與僑泰公
    司簽訂預訂房屋 /土地買賣合約書時，僑泰公司之負責人，
    且此印文亦與上開合約書上賣方僑泰公司負責人「林榮發」
    之印文相符，是原告徒以合約書有關地下3 樓圖面上之用印
    者與右邊的文字用印者不同，而否認上開合約書之形式上真
    正，顯非可採。況吳致業於79年10月30日與僑泰公司簽訂預
    訂房屋 /土地買賣合約書，業經被告提出原本，經本院核與
    被告所提出者相符（見本院卷第41頁），形式上並無偽、變
    造之情，參以被告於89年8 月21日，曾以系爭車位及其系爭
    地下停車場應有部分，與僑泰公司系爭建物地下2 樓編號55
    號車位成立買賣契約，然因僑泰公司於89年10月18日即遭假
    扣押在案，致被告系爭地下停車場應有部分並移轉登記予僑
    泰公司之事實，有原告不爭執真正之不動產買賣契約書及協
    議書、本院執全卷宗、被告系爭地下停車場建物登記謄本（
    見本院卷第51頁至第54頁、北調卷第58頁）在卷可查，益徵
    被告為系爭地下停車場之共有人，且系爭停車位確經分管契
    約約定為被告所專用。
  (四)末以，原告主張其為系爭停車位之所有人、占有人，無非係
    以本院執行筆錄、通知、點交程序等為據。惟查：本院係拍
    賣僑泰公司系爭地下停車場之應有部分20/165之事實，有本
    院執行處92年9月17日北院錦92執荒字第23217號第2 次拍賣
    公告（見本院92年度執字第23217 號卷第30頁至第34頁）在
    卷可查。又原告係與張秀華、林碧英、張振盛，以及張德昌
    共同委託林麗鳳，於92年10月15日經本院民事執行處拍賣程
    序，買受系爭土地應有部分10/10,000 、系爭地下停車場應
    有部分20/165，且上開各拍定人就此應有部分之分配分別為
    ：張秀華持分2/10、林碧英持分2/10、張振盛持分1/10、原
    告持分2/10、張德昌持分3/10，原告僅有系爭地下停車場應
    有部分4/165 之事實，亦有上開投標單、不動產權利移轉證
    書、塗銷查封登記及塗銷抵押權函等（見本院92年度執字第
    23217 號卷第35頁至第49頁）在卷足考；參以系爭地下停車
    場拍定前，尚未確定僑泰公司所有停車位之編號，而本院執
    行法官到場執行點交時，乃係將編號26、28、29、30、31、
    38、45、56、60、74停車位點交予上開拍定人委任之代理人
    林麗鳳，乃基於執行債權人之陳報狀，此有林麗鳳92年10月
    17日聲請點交狀、執行債權人中興票券金融股份有限公司（
    下稱執行債權人）於92年10月28日民事陳報狀、執行筆錄（
    見本院92年度執字第23217 號卷第38頁至第39頁、第50頁至
    第54頁）附卷可查，復觀之執行債權人於93年2 月17日民事
    陳報狀所附大直傑座社區管理委員會確認公告記載：「一、
    接僑泰建設公司86年10月30日函稱，左列各車位為該公司產
    權所有。經本會初查，似有誤列情事，為維護住戶之權益，
    謹此公告。各住戶車位如有被其誤列，請即通知管理室，或
    逕向僑泰建設公司交涉。二、公佈僑泰所列車位編號如下：
    敬希核對以維各住戶之權益。‧‧‧B3標準停車位：21、23
    、25、26、28、29、30、31、38、45、59、60」（見本院92
    年度執字第23217 號卷第70頁），其上並無系爭停車位之記
    載。故系爭停車位於本件強制執行拍定前，僑泰公司是否有
    專用權，自非無疑。且被告於本件訴訟中屢屢抗辯：本院民
    事執行處係拍賣僑泰公司系爭地下停車場之應有部分4/165
    ，而非就特定、具體停車位為查封、拍賣，原告係取得系爭
    地下停車位之持分，而非所有權全部，原告請求被告將系爭
    停車位返還原告自己，與法不合等語，然原告均徒以本院執
    行筆錄、通知、點交程序等書證，主張其為所有人、占有人
    ，而就其何以得請求被告就系爭地下停車場內、特定之系爭
    停車位返還原告，舉證以實其說，自無從認原告依民法第76
    7條、第962條之規定，請求被告返還系爭停車位及排除被告
    對系爭停車位之侵害為有理由。
五、綜上所述，原告僅為系爭地下停車場之共有人，且被告亦非
    無權占有，是其依民法第767條、第962條之規定，聲明：被
    告應返還原告系爭停車位，並不得有妨礙原告利用系爭停車
    位之行為，為無理由，不應准許。至於原告所為假執行之聲
    請，因訴之駁回而失所附麗，亦應駁回。
六、本件事證已明，兩造其餘攻擊防禦方法及所提之證據，核與
    判決結果無影響，毋庸再予一一論述，附此敘明。
七、據上論結，原告之訴為無理由，依民事訴訟法第78條判決如
    主文。
中    華    民    國    98    年    6     月    24    日
                  民事第三庭  審判長  法  官  丁蓓蓓
                                      法  官  魏式瑜
                                      法  官  周玉琦
以上正本係照原本作成。
如對本判決上訴，須於判決送達後20日內向本院提出上訴狀。
中    華    民    國    98    年    6     月    24    日
                                      書記官  劉英權


司法院資訊處製作；財團法人民間司法改革基金會備份。
